【裁判字號】    95,台上,2428
【裁判日期】    950504
【裁判案由】    業務過失致人於死
【裁判全文】
最高法院刑事判決            九十五年度台上字第二四二八號
    上  訴  人  甲○○
上列上訴人因業務過失致人於死案件，不服台灣高等法院高雄分
院中華民國九十二年二月二十七日第二審更審判決（九十一年度
上更(一)字第九二號，起訴案號：台灣高雄地方法院檢察署八十七
年度偵字第六九二九號），提起上訴，本院判決如下：
    主  文
原判決撤銷，發回台灣高等法院高雄分院。
    理  由
本件原判決認定上訴人甲○○前曾於民國八十六年間因詐欺案件
，經判處有期徒刑一年，緩刑四年確定，於緩刑期間，猶不知謹
慎。其係設於高雄市○○區○○路一四五號楠梓陳耳鼻喉科診所
之醫師，為從事醫療業務之人。八十七年一月二十七日下午，被
害人陳力瑋（八十五年七月四日出生）因有感冒現象，由家長抱
至該診所求診，上訴人診斷為急性化膿性鼻竇炎、急性支氣管炎
，被害人返家後，於同年月二十九日上午八時許，因有咳嗽、頭
痛、嚥痛、發燒、嘔吐等症狀，復由告訴人即其母吳雅惠抱至該
診所求診，上訴人診斷為急性化膿性扁桃腺炎及急性鼻竇炎、支
氣管炎，經給予抗生素（Amikin 0.8ML）、免疫球蛋白肌肉注射
及症狀治療（ Periactin 、 Berotec 、 Ibuprofen 、 Scanol
、Gascon、Flumucil、Diclofenac等）後，被害人即回家觀察。
告訴人並遵醫囑予被害人服藥。同日下午一時許，告訴人發覺被
害人呼吸急促、聲音變緊，乃餵食蘆荀汁及糖水。迄同日晚上十
時許，被害人開始發高燒（攝氏三十九度）、呼吸急促及全身倦
怠，吳雅惠再度攜被害人至上開診所求診，上訴人診斷為急性化
膿性扁桃腺炎、痙攣、脫水，經抽取其血液檢驗發現其白血球上
升至19600/cumm（正常值為 0000-00000 cumm），分類中以中性
球為主（Band 4%、Seg 68%、Eosino 2%、Mono 4%、Lympho 22%
），肝功能正常（ G.O.T. 13.2 U/L 、 G.P.T. 20.0 U/L ）。
上訴人應注意被害人既於八十七年一月二十七日先呼吸道感染，
隔二日後並發燒且呼吸道症狀未見改善，顯示感染可能往下擴展
到下呼吸道及肺部，肺炎是相當可能之診斷，應儘速轉診至有兒
童加護設備之醫院，而依被害人自小即在該診所就診及前開症狀
，亦無不能注意之狀況，竟疏未注意，僅對被害人給予抗生素（
Cloxampicin）500mg、Valium 0.04ML及施打點滴治療，而未即
時將其轉診至有兒童加護設備之醫院，致被害人於翌日即八十七
年一月三十日上午一時十五分全身變黑及蒼白。告訴人發現有異
，速由其夫陳南光通知上訴人，經上訴人對被害人施以急救，被
害人暫時恢復意識，旋經上訴人以計程車將其送往高雄海軍總醫
院，惟於八十七年一月三十日一時二十分至三十分許，被害人仍
因肺炎呼吸道衰竭於轉送就醫途中死亡等情。因而撤銷第一審所
為科刑之判決，改判仍論處上訴人從事業務之人，因業務上之過
失致人於死罪刑。固非無見。
惟查：（一）、八十七年二月一日上訴人與被害人父母洽談和解
時，在場之證人即雙方里長李文良、童長正分別於第一審及原審
證稱當時上訴人言及其曾建議被害人父母將被害人轉診，被害人
父母亦表示確有其事等語（見第一審卷第六十一頁背面、第六十
二頁正面，原審卷第五十六頁背面、第五十七頁背面），時與被
害人死亡僅隔二日，且於洽談和解中，雙方對事發經過，非但記
憶猶新，彼此所陳亦無虛假隱瞞之必要與可能，而上開證人既均
於和解時在場，對雙方談話內容應知之甚詳，則彼等就上訴人有
無建議將被害人轉診之待證事項，所為於和解當時有利上訴人事
證之供詞，是否因其等未於事發時在場，即不足採信，非無進一
步研求之餘地。原判決未詳予剖析明白，遽認上述證言不足為有
利上訴人之認定，其採證自有可議。又原判決以上訴人於其妻建
議陳南光將被害人留在其診所，並表示被害人情況不錯時，未予
駁斥，亦未予制止等情，資為認定上訴人醫療行為有過失之論據
之一。然上訴人之妻縱曾為上開建議及表示，當時上訴人是否在
場聽聞其事？原審並未為必要之調查，遽為不利於上訴人之判斷
，亦嫌率斷。上揭各項，本院前次發回意旨，業已指明，然原審
本次更審，就此等與上訴人是否為轉診建議之待證事實至有關係
之事項，仍未詳加調查辨明，徒沿襲其更審前之判決理由，認定
上訴人應負業務上過失責任，致原有違背法令之瑕疵猶然存在，
殊難以昭折服。（二）、原判決於理由二－(四)１及(六)，認定上訴
人未建議將被害人轉診至其他醫院，並認證人陳南光於第一審、
原審本次更審所為上訴人診療被害人過程中，曾建議轉診之證言
不足採信，係以證人陳南光既於第一審審理之初陳稱因時隔日久
，對上訴人是否建議轉診已不復記憶云云，何以時隔愈久，陳述
卻愈詳盡等情為主要論據。然依卷附第一審八十七年十一月二十
日審判筆錄所載，上開證言係證人即為被害人抽血進行檢驗之陳
慶輝，於選任辯護人對其詰問時所為之供述（第一審卷第十六頁
反面），原判決將之誤為陳南光之證言，並據為上開不利上訴人
之認定，顯有證據上理由矛盾之違失。（三）、原判決未採信上
訴人於原審本次更審所提出，日期為八十七年一月二十九日之病
患轉診通知單，主要係以依醫療法第五十、五十一條及「醫療院
所辦理轉診作業須知」規定之意旨，開具轉診單建議病人轉診，
應記載於病人之病歷上，否則接受轉診之院所，日後如何得以依
據該作業規定，商洽原診治之醫療院所提供病歷摘要，或於診療
告一段落後，詳填病歷摘要送原診治院所，但本件被害人病歷中
，並無上訴人建議應立即轉診之記載，且陳南光就上訴人是否交
付轉診單一節，供述已不復記憶，接受被害人轉診之高雄海軍總
醫院亦函稱被害人轉診時並無轉診單，況該轉診單攸關上訴人有
無醫療疏失之認定，上訴人竟於本件訴訟持續進行多年後，始突
然提出，殊違常理等情為其依據。然前引之規定與作業須知，均
無醫師建議轉診應記載於病人病歷表之明文；轉診建議未記載於
病歷表亦不影響上揭商洽原診治院所提供病歷及填具病歷摘要送
回原診治院所等作業之進行；至原診治醫師開具之轉診單是否必
提出於接受轉診之醫療院、所？則待研求。原判決未詳為審認、
調查釐清，即據以否定上開轉診單之真實性，已難謂為適合。況
該轉診單上「陳南光」之簽名，陳南光證實為其本人之字跡，苟
屬非虛，則該轉診單何以不能證明上訴人所持已建議轉診之辯解
屬實，原判決並未於理由內詳加敘明，亦有理由欠備之違背法令
。以上，或為上訴人上訴意旨所指摘，或係本院得依職權調查之
事項，應認原判決仍有發回更審之原因。
據上論結，應依刑事訴訟法第三百九十七條、第四百零一條，判
決如主文。
中    華    民    國  九十五  年    五    月    四    日
                      最高法院刑事第八庭
                          審判長法官  張  淳  淙
                                法官  張  春  福
                                法官  呂  丹  玉
                                法官  洪  昌  宏
                                法官  蔡  彩  貞
      本件正本證明與原本無異
                                      書  記  官
中    華    民    國  九十五  年    五    月   十二   日
                                                      Ｌ


司法院資訊處製作；財團法人民間司法改革基金會備份。
